【裁判字號】    97,訴,1398
【裁判日期】    971008
【裁判案由】    商標異議
【裁判全文】
臺北高等行政法院判決
                                      97年度訴字第1398號
                              .
原      告  美商．電子科學工業公司（Electro Scientific I
            ndustries.
代  表  人  甲○○○○○Pa.
訴訟代理人  陳長文 律師
            蔡瑞森 律師
被      告  經濟部智慧財產局
代  表  人  王美花（局長）
訴訟代理人  丙○○
參  加  人  韓商‧伊色爾半導體股份有限公司
代  表  人  乙○○
上列當事人間因商標異議事件，原告不服經濟部中華民國97年3
月31日經訴字第09706104000 號訴願決定，提起行政訴訟，並經
本院依職權命第三人韓商‧伊色爾半導體股份有限公司參加訴訟
，本院判決如下：
    主  文
原告之訴駁回。
訴訟費用由原告負擔。
    事  實
一、事實概要：
    參加人韓商‧伊色爾半導體股份有限公司前於民國（下同）
    93年4 月26日以「ESI 」商標，指定使用於商標法施行細則
    第13條所定商品及服務分類表第9 類之「快閃記憶體裝置、
    半導體晶片、半導體記憶裝置、積體電路、可程式邏輯控制
    器（如：電腦周邊）、微處理器（機）、矽晶圓（體）、電
    晶體、放大器」等商品，向被告智慧財產局申請註冊，經被
    告審查，准列為註冊第0000000 號商標（下稱系爭商標，詳
    見附圖(一)），嗣原告以系爭商標有違商標法第23條第1 項第
    12款及第14款之規定，並檢具如附圖(二)所示商標（下稱據以
    異議商標），對之提起異議，案經被告審查，以96年7 月26
    日中台異字第941394號商標異議審定書為「異議不成立」之
    處分（下稱原處分）。原告不服，提起訴願，經經濟部97年
    3 月31日經訴字第09706104000 號訴願決定駁回，原告仍不
    服，遂向本院提起行政訴訟。本院依職權命參加人參加訴訟
    。
二、兩造聲明：
  (一)原告聲明：
    1.訴願決定及原處分均撤銷。
    2.被告應作成異議成立之處分。
  (二)被告聲明：原告之訴駁回。
三、兩造之爭點：
  (1)據以異議商標在系爭商標提出申請前是否已成為著名商標而
    有商標法第23條第1 項第12款之適用？
  (2)兩造商標之指定商品是否屬於類似商品或關係密切之商品而
    有商標法第23條第1 項第14款之適用？
  (一)原告主張：
    1.按商標「相同或近似於他人著名商標或標章，有致相關公
      眾混淆誤認之虞者」及「相同或近似於他人先使用於同一
      或類似商品或服務之商標，而申請人因與該他人間具有契
      約、地緣、業務往來或其他關係，知悉他人商標存在者」
      ，不得註冊，為商標法第23條第1 項第12款及第14款所明
      定。而商標近似與否，應隔離觀察以為判斷之標準，縱兩
      商標對照比較能見其差別，倘異時異地隔離觀察則不易見
      ，而有引致他人發生混淆誤認之虞者，仍不得謂非近似之
      商標。凡商標在外觀、讀音或觀念上，有一足以產生混同
      誤認之虞者，即屬近似之商標；又凡商標圖樣之構圖、排
      列、字形、設色等，有產生混同誤認之虞者，即屬外觀近
      似；此迭經臺北高等行政法院著有判例，合先陳明。
    2.又按所謂「有致相關消費者混淆誤認之虞」者，係指兩商
      標因相同或構成近似，致使相關消費者誤認為同一商標，
      或雖不致誤認兩商標為同一商標，但極有可能誤認兩商標
      之商品／服務為同一來源之系列商品／服務，或誤認兩商
      標之使用人間存在關係企業、授權關係、加盟關係或其他
      類似關係而言。而判斷有無混淆誤認之虞，則應參酌商標
      識別性之強弱、商標之近似及商品／服務類似等相關因素
      之強弱程度、相互影響關係及各因素等綜合認定是否已達
      有致相關消費者產生混淆誤認之虞。
    3.查本件系爭商標與據以異議商標構成近似，已為被告及訴
      願決定機關所確認，則本案之主要爭點為(1)據以異議商標
      在系爭商標提出申請前是否已成為著名商標及(2)兩造商標
      之指定商品是否屬於類似商品或關係密切之商品；就第1
      個爭點，據以異議商標是否已成為著名商標，原告欲陳明
      者為原告自西元1954年創用「esi 」以來，即在美國本土
      及工業先進國家德國、日本及歐盟取得註冊及使用。為利
      「esi 」產品在中華民國臺灣地區行銷，自西元1984年起
      即向被告呈准註冊「esi 」商標為第236488、236489、36
      3170及363203號商標，茲檢附「esi 」商標世界各國註冊
      一覽表及相關註冊證影本共34份（見本院卷(一)第34至111
      頁）。另為拓展「esi 」商標在臺灣的市場，原告在臺灣
      竹北設立辦公室及技術中心，以促銷「esi 」產品，由於
      品質精良，「esi 」產品在西元2000年榮獲國際半導體雜
      誌的「編輯精選─最佳產品獎」，茲檢附相關使用證據，
      以為明證：
      (1)原告西元2000年至2003年在中華民國臺灣地區所舉辦之
        促銷活動一覽表乙紙（見本院卷(一)第112頁）。
      (2)西元2000年至2002年原告在台北世貿展覽館之參展照片
        及節目表共3 份（見本院卷(一)第113 至127 頁）。
      (3)原告竹北辦公室暨亞洲技術中心啟用慶祝典禮程序表、
        典禮照片、簡介摺頁及網路介紹共乙份（見本院卷(一)第
        128 至145 頁）。
      (4)原告於西元2003年為臺灣客戶分別在高雄及新竹所舉辦
        的技術座談會報名表及會場照片、討論資料共乙份（見
        本院卷(一)第146至176頁）。
      (5)原告西元2000年至2006年在台灣之收入統計表乙份（見
        本院卷(一)第177 至181 頁）。
      (6)原告於西元2000年榮獲國際半導體雜誌的「編輯精選─
        最佳產品獎」之宣傳單影本乙紙（見本院卷(一)第182 頁
        ）。
      (7)另再提呈原告西元2003年、2004、2005年之年報影本共
        3 份（見本院卷(一)第183 至305 頁、卷(二)第1 至157 頁
        ），從該等年報之財務報表（經會計師認證），可知原
        告自西元1999年至2005年之年淨銷售額如下：
        西元1999年：US$197,118,000（約合新臺幣6.4億）；
        西元2000年：US$299,419,000（約合新臺幣97億）；
        西元2001年：US$471,833,000（約合新臺幣153億）；
        西元2002年：US$162,885,000（約合新臺幣53億）；
        西元2003年：US$136,885,000（約合新臺幣44億）；
        西元2004年：US$207,242,000（約合新臺幣67億）；
        西元2005年：US$233,371,000（約合新臺幣76億）。
      由上述資料可知，據以異議商標已為臺灣半導體業界中之
      著名商標，絕無疑義。被告及訴願決定機關漠視原告之上
      述在臺行銷數據，率爾認定據以異議商標非為著名商標，
      其處分及決定之論斷，顯有未洽而不應予以維持。
    4.另再提呈原告西元1997年至西元2006年第3 季之淨收益總
      額統計表附節譯文影本共乙份（見本院卷(二)第158 至163
      頁），由所附統計表可知，原告公司在亞洲、歐洲、美國
      自西元1997年以來之總淨收益為228,840 萬美元（約合新
      臺幣745 億元）。被告及訴願決定機關未考量如此龐大的
      行銷獲利數據，而逕予否定據以異議商標因廣於世界各地
      （包括臺灣）行銷而取得之著名地位，其處分及決定顯有
      違誤而不足採。
    5.再就第2 個爭點，即兩造商標產品之性質觀之，系爭商標
      之半導體產品與原告之雷射半導體測試產品有時係由同一
      家公司所製造，且通常係在同一銷售管道銷售及配送，因
      此兩造商標產品屬相同、類似的生產及銷售管道，而屬於
      類似商品。以據以異議商標在全球獲得之高知名度，難謂
      從事於相關產品製造之參加人不知悉「esi 」係原告之著
      名商標，故系爭商標亦有違商標法第23條第1 項第14款之
      規定，其理甚明。
    6. 原告欲再陳明者，原告在韓國成功地撤銷系爭之相同商
       標（見本院卷(二)第164 至186 頁），系爭之相同商標在
       美國及中國大陸之申請案，亦因與原告之著名商標「esi
       」構成近似而遭該二國之商標主管機關核駁。按依相同
       之事實及證據所作「著名商標」的判定應有其一致性，
       而不應因國家不同而否定原告著名商標的地位及其他國
       家商標主管機關之判斷。況且，「esi 」商標係原告公
       司名稱的首字縮寫，係原告所首創的商標，使用了超過
       半世紀之久，若有他人使用相同之「ESI 」，其顯有抄
       襲之嫌，縱該他人可抗辯其「E 」、「S 」、「I 」可
       代表許多不同的英文字的字首。
  (二)被告主張：
    1.按商標法第23條第1 項第12款規定：商標「相同或近似於
      他人著名商標或標章，有致相關公眾混淆誤認之虞，或有
      減損著名商標或標章之識別性或信譽之虞者，不得註冊。
      但得該商標或標章之所有人同意申請註冊者，不在此限」
      。本法所稱之著名，指有客觀證據足以認定已廣為相關事
      業或消費者所普遍認知者，復為商標法施行細則第16條所
      明定。又所謂「有致公眾混淆誤認之虞者」，係指商標或
      標章有使一般消費者對其所表彰之商品來源或產製主體發
      生混淆誤認之虞而言，故本款前段之適用除須有以相同或
      近似於他人著名之商標或標章申請註冊外，尚須因而有致
      公眾發生混淆誤認之虞者，始足當之；至有無使公眾產生
      混淆誤認之虞，應就商標識別性之程度、著名性之高低、
      是否具有創意、所指定使用商品相關及類似程度及消費者
      之注意力等相關因素判斷之，當非單純同有相同之某文字
      即得斷定。而所謂「有減損著名商標或標章之識別性或信
      譽之虞」者，係指商標以不公平方式或不正利用著名商標
      或標章之識別性，而有致減損著名商標或標章之價值，或
      因利用著名商標或標章之信譽而有搭便車不勞而獲之情形
      者而言。
    2.本件原告固主張「esi 」係原告公司名稱特取部分起首字
      母之組合，首創以之作為商標，使用於雷射產生器、測量
      各種電之特性之器具上，由於產品品質精良，深獲消費者
      之信賴及喜愛，並於73年起即在臺灣獲准註冊「esi 」商
      標，亦在美國、歐體、日本、德國等多國取得商標註冊，
      且原告在亞洲、歐洲、美國自西元1997年至2006第3 季之
      淨收益為228,840 萬美元，是參加人以相同之外文「ESI
      」作為系爭商標圖樣，指定使用於同一或類似之商品申請
      註冊，有違前揭法條之規定。查本件系爭商標圖樣，與原
      告據以異議之註冊第236488、363170號「esi 」、第2364
      89、363203號「esi and device」等商標圖樣相較，固屬
      構成近似之商標。惟查，本件據原告所檢送之「esi 」商
      標於澳大利亞、巴西、歐盟等20餘國家或地區之註冊資料
      影本，屬靜態權利表徵，關於商標使用情形如何暨知名度
      是否已臻著名，仍須參酌實際使用證據資料綜合論斷。而
      依原告其他所檢送之證據資料，其中西元2000年至2003年
      在臺灣地區舉辦之促銷活動一覽表、西元2000年至2002年
      原告在台北世貿展覽照片及節目表、竹北辦公室暨亞州技
      術中心啟用慶祝典禮程序表、典禮照片、簡介摺頁及網路
      資料、座談會報名表及會場照片、討論資料、宣傳單影本
      等證據資料，核該等證據資料僅能說明原告於西元2000年
      至2003年之4 年間參與或舉辦過6 場商品促銷活動、3 場
      展覽會、1 場辦公室及技術中心啟用典禮及2 場座談會，
      該等活動場次不多，國內多數相關業者或消費者能否因該
      等活動內容，知悉據以異議商標存在，尚屬有疑；又原告
      所提西元2000年至2006年在臺灣之收入統計表及西元1997
      年至2006年第3 季之淨收益總額統計表資料，查該等收益
      金額統計表，核其形式乃電腦製作之表格，且因原告未提
      供其他如商品銷售發票、行銷單據、進（出）口單據等輔
      助資料佐證，自無從認定該等銷售金額即為據以異議諸商
      標指定使用商品之實際銷售金額，是原告所檢送之證據資
      料尚難證明在本件系爭商標申請註冊時，據以異議商標已
      廣為相關事業或消費者所普遍認知而臻著名。況外文「ES
      I 」非獨特之字詞，且國內外廠商亦有以外文「ESI 」作
      為商標圖樣之一部分申准註冊，是其尚非原告獨創而具高
      度識別性。衡酌據以異議商標識別性之程度、著名性之高
      低及創意等情，從而參加人以系爭商標申請註冊，尚無相
      同或近似於他人著名商標或標章有致相關公眾混淆誤認之
      虞，或有減損著名商標或標章之識別性或信譽之虞，揆諸
      上開說明，應無前揭條款規定之適用。
    3.商標法第23條第1 項第14款規定：商標「相同或近似於他
      人先使用於同一或類似商品或服務之商標，而申請人因與
      該他人間具有契約、地緣、業務往來或其他關係，知悉他
      人商標存在者，不得註冊。但得該他人同意申請註冊者，
      不在此限」。本款之適用應以二造商標指定使用於同一或
      類似商品或服務為前提要件。商品類似之意義係指二個不
      同的商品，在功能、材料、產製者或其他因素上具有共同
      或關聯之處，如果標上相同或近似的商標，依一般社會通
      念及市場交易情形，易使商品消費者誤認其為來自相同或
      雖不相同但有關聯之來源而言。
    4.查本件系爭商標所指定使用之快閃記憶體裝置、半導體晶
      片、半導體記憶裝置、積體電路、可程式邏輯控制器（如
      ：電腦周邊）、微處理器（機）、矽晶圓（體）、電晶體
      、放大器商品，與原告據以異議之註冊第236488、236489
      號商標所指定使用之「測量電特性－既電阻、電容、電感
      、電抗、消耗因數及其倒數、電壓、電流、相角、頻率、
      功率及功率因素之器具暨應屬本類之其他一切商品」；第
      363170、363203號商標所指定使用之「雷射產生器」商品
      及其實際使用之商品（詳如異議理由及檢送之證據資料）
      相較，前者係屬晶片、半導體、積體電路類之商品，而後
      者則屬檢測儀器商品或為發射雷射光之器具，二者無論商
      品用途、功能、材料、產製者等皆明顯有別，依一般社會
      通念及市場交易情形，尚無使消費者誤認其為來自相同或
      有關聯之來源而致混淆誤認之虞，應非屬同一或類似，從
      而本件參加人以系爭商標申請註冊，自無前揭條款規定之
      適用。
  (三)參加人主張：參加人未到場陳述意見。
    理  由
一、按商標「相同或近似於他人著名商標或標章，有致相關公眾
    混淆誤認之虞，或有減損著名商標或標章之識別性或信譽之
    虞者」及「相同或近似於他人先使用於同一或類似商品或服
    務之商標，而申請人因與該他人間具有契約、地緣、業務往
    來或其他關係，知悉他人商標存在者」不得註冊，為商標法
    第23條第1 項第12款及第14款所明定。
二、參加人韓商‧伊色爾半導體股份有限公司前於93年4 月26日
    以「ESI 」商標，指定使用於商標法施行細則第13條所定商
    品及服務分類表第9 類之「快閃記憶體裝置、半導體晶片、
    半導體記憶裝置、積體電路、可程式邏輯控制器（如：電腦
    周邊）、微處理器（機）、矽晶圓（體）、電晶體、放大器
    」等商品，向被告智慧財產局申請註冊，經被告審查，准列
    為註冊第0000000 號商標（下稱系爭商標，詳見附圖(一)），
    嗣原告以系爭商標有違商標法第23條第1 項第12款及第14款
    之規定，並檢具如附圖(二)所示圖樣之商標（下稱據以異議商
    標），對之提起異議，案經被告審查，以96年7 月26日中台
    異字第941394號商標異議審定書為「異議不成立」之處分。
    原告不服，循序提起行政訴訟，並為事實欄所載各節之主張
    ，是本件應審酌者厥為：
  (1)據以異議商標在系爭商標提出申請前是否已成為著名商標而
    有商標法第23條第1 項第12款之適用？
  (2)兩造商標之指定商品是否屬於類似商品或關係密切之商品而
    有商標法第23條第1 項第14款之適用？
三、關於(1)據以異議商標在系爭商標提出申請前是否已成為著名
    商標而有商標法第23條第1 項第12款之適用部分：
  (一)系爭商標與據以異議「esi 」（我國註冊第236488、363170
    號）及「esi and device」（我國註冊第236489、363203號
    ）等商標圖樣相較，均有外文「ESI 」，其間僅有字體大、
    小寫之些微差異，固屬構成近似之商標。
  (二)惟按商標法第23條第1 項第12款規定之適用，係以據以異議
    商標已臻著名為其構成要件之一，是茍據以異議商標在系爭
    商標提出申請前非為著名商標，即無該款之適用。
  (三)查，本件據原告所檢送之「esi 」商標於澳大利亞、巴西、
    歐盟等20餘國家或地區之註冊資料影本，屬靜態權利表徵，
    關於商標使用情形如何暨知名度是否已臻著名，仍須參酌實
    際使用證據資料綜合論斷。而依原告其他所檢送之證據資料
    ，其中西元2000年至2003年在臺灣地區舉辦之促銷活動一覽
    表、西元2000年至2002年原告在台北世貿展覽照片及節目表
    、竹北辦公室暨亞州技術中心啟用慶祝典禮程序表、典禮照
    片、簡介摺頁及網路資料、座談會報名表及會場照片、討論
    資料、宣傳單影本等證據資料，核該等證據資料僅能說明原
    告於西元2000年至2003年之4 年間參與或舉辦過6 場商品促
    銷活動、3 場展覽會、1 場辦公室及技術中心啟用典禮及2
    場座談會，該等活動場次不多，國內多數相關業者或消費者
    能否因該等活動內容，知悉據以異議商標存在，尚屬有疑；
    又原告所提西元2000年至2006年在臺灣之收入統計表及西元
    1997年至2006年第3 季之淨收益總額統計表資料，查該等收
    益金額統計表，核其形式乃電腦製作之表格，且因原告未提
    供其他如商品銷售發票、行銷單據、進（出）口單據等輔助
    資料佐證，自無從認定該等銷售金額即為據以異議諸商標指
    定使用商品之實際銷售金額，是原告所檢送之證據資料尚難
    證明在本件系爭商標申請註冊時，據以異議商標已廣為相關
    事業或消費者所普遍認知而臻著名。況外文「ESI 」非獨特
    之字詞，且國內外廠商亦有以外文「ESI 」作為商標圖樣之
    一部分申准註冊，是其尚非原告獨創而具高度識別性。衡酌
    據以異議商標識別性之程度、著名性之高低及創意等情，參
    加人以系爭商標申請註冊，尚無相同或近似於他人著名商標
    或標章有致相關公眾混淆誤認之虞，或有減損著名商標或標
    章之識別性或信譽之虞，揆諸上開說明，應無前揭條款規定
    之適用。
四、關於(2)兩造商標之指定商品是否屬於類似商品或關係密切之
    商品而有商標法第23條第1 項第14款之適用部分：
  (一)按商標法第23條第1 項第14款規定之適用，除兩造商標相同
    或構成近似，復以使用於同一或類似商品或服務為要件之一
    。是茍兩造商標之指定商品非屬於同一或類似，即無該款之
    適用。
  (二)又所謂商品類似，係指二個不同的商品，在功能、材料、產
    製者或其他因素上具有共同或關聯之處，如果標上相同或近
    似的商標，依一般社會通念及巿場交易情形，易使商品消費
    者誤認其為來自相同或雖不相同但有關聯之來源，則此二個
    商品間即存在類似的關係（「混淆誤認之虞」審查基準5.3.
    1 參照）。
  (三)查本件系爭商標所指定使用之快閃記憶體裝置、半導體晶片
    、半導體記憶裝置、積體電路、可程式邏輯控制器（如：電
    腦周邊）、微處理器（機）、矽晶圓（體）、電晶體、放大
    器商品，與原告據以異議之註冊第236488、236489號商標所
    指定使用之「測量電特性－既電阻、電容、電感、電抗、消
    耗因數及其倒數、電壓、電流、相角、頻率、功率及功率因
    素之器具暨應屬本類之其他一切商品」；第363170、363203
    號商標所指定使用之「雷射產生器」商品及其實際使用之商
    品（詳如異議理由及檢送之證據資料）相較，前者係屬晶片
    、半導體、積體電路類之商品，而後者則屬檢測儀器商品或
    為發射雷射光之器具，二者無論商品用途、功能、材料、產
    製者等皆明顯有別，依一般社會通念及市場交易情形，尚無
    使消費者誤認其為來自相同或有關聯之來源而致混淆誤認之
    虞，應非屬同一或類似，從而本件參加人以系爭商標申請註
    冊，自無前揭條款規定之適用。
五、綜上所述，被告以系爭商標無商標法第23條第1 項第12款及
    第14款規定之適用，所為異議不成立之處分，並無不法，訴
    願決定予以維持，亦無不合。原告徒執前詞，訴請撤銷，及
    請求被告應作成異議成立之處分，為無理由，應予駁回。至
    原告主張：美國專利商標局已認定參加人系爭商標與原告據
    以異議商標為使用於關係密切之商品，而駁回參加人之申請
    ；另原告對參加人於韓國之相同商標提起評定案件，業經該
    國主管機關處分該商標註冊無效一節。經核，各國交易習慣
    、商標法制及審查基準互異，是尚難據此執為本件異議亦應
    成立之論據。
六、兩造其餘攻擊防禦方法均與本件判決結果不生影響，故不逐
    一論述，併此敘明。
據上論結，本件原告之訴為無理由，爰依行政訴訟法第98條第1
項前段，判決如主文。
中    華    民    國    97    年    10    月    8     日
                    臺北高等行政法院第二庭
                              審判長法  官  徐  瑞  晃
                                    法  官  畢  乃  俊
                                    法  官  陳  金  圍
上為正本係照原本作成。
如不服本判決，應於送達後20日內，向本院提出上訴狀並表明上
訴理由，如於本判決宣示後送達前提起上訴者，應於判決送達後
20日內補提上訴理由書（須按他造人數附繕本）。
中    華    民    國    97    年    10    月    8     日
                                    書記官  陳  可  欣


司法院資訊處製作；財團法人民間司法改革基金會備份。
